臺灣高等法院刑事判決
109年度上訴字第4256號
上  訴  人  
即  被  告  紀昱維

            鄭元凱

            卓秉洋


            石偉辰

            劉長憲

上列上訴人等因妨害自由等案件，不服臺灣桃園地方法院108年
度訴字第737號，中華民國109年10月27日第一審判決（起訴案號
：臺灣桃園地方檢察署107年度偵字第18717號），提起上訴，本
院判決如下：
    主  文
上訴駁回。
    犯罪事實
一、緣劉長憲與陳宏緯間前有糾紛，2人於民國107 年6 月21日
    下午某時，因案至臺灣桃園地方檢察署（以下簡稱桃園地檢
    署）應訊，劉長憲與紀昱維、鄭元凱、卓秉洋、石偉辰等人
    分乘2 車一同前往，陳宏緯亦經友人呂紹遠、陳軍縢（原名
    陳征瑋）陪同，共乘1 車至桃園地檢署開庭。同日下午4 時
    許庭訊後，鄭元凱經石偉辰聯繫，駕駛車牌號碼0000-00 號
    自用小客車（下稱甲車）先行至桃園地檢署後門等待，待劉
    長憲、紀昱維、卓秉洋、石偉辰4人跟隨陳宏緯、呂紹遠、
    陳軍縢步出桃園地檢署，陳宏緯、呂紹遠、陳軍縢走至其等
    車輛（下稱乙車）停放處，坐上乙車正欲駕車離去時，劉長
    憲指示紀昱維向陳宏緯轉達要陳宏緯留下商談之意，紀昱維
    上前向陳宏緯表達前情後，因遭陳宏緯斷然拒絕，劉長憲、
    紀昱維、鄭元凱、卓秉洋、石偉辰即基於剝奪他人行動自由
    之犯意聯絡，由鄭元凱駕駛甲車停放在乙車車前，阻擋乙車
    駛離，再由紀昱維強拉陳宏緯下乙車，石偉辰、卓秉洋先後
    上前合力欲以強拉或在場助勢之方式，將陳宏緯押至甲車內
    ，以剝奪陳宏緯之行動自由，期間呂紹遠遭劉長憲拖出乙車
    外，鄭元凱亦下車在旁助勢，而陳軍縢見狀，上前欲阻止陳
    宏緯被拉上甲車，但眼見陳宏緯將被強押至甲車，陳軍縢遂
    大聲呼喊，此際停車場之騷動引起來桃園地檢署法警之注意
    走出查看，劉長憲、紀昱維、鄭元凱、卓秉洋、石偉辰發現
    前情，旋上甲車逃離現場，陳宏緯始未遭押入甲車車內而未
    遂，惟仍致陳宏緯受有右上臂挫擦傷、左手前臂挫傷、右腹
    挫擦傷、左膝瘀挫傷、背部挫擦傷等傷害，呂紹遠則受有右
    手肘挫擦傷、右手臂挫擦傷、左手臂瘀青等傷害。
二、案經告訴人陳宏緯、呂紹遠訴由桃園市政府警察局桃園分局
    報告桃園地檢署檢察官偵查起訴。
　　理  由
壹、程序部分
一、法院組織合法
　　按審判期日之訴訟程序，專以審判筆錄為證，刑事訴訟法第
    四十七條定有明文。另未經參與審理之法官參與判決者，其
    判決當然違背法令，亦為刑事訴訟法第379條第13款所明定
    。原審於109年月10月6日審判期日所踐行之訴訟程序，依審
    判筆錄記載，係由審判長法官潘政宏、法官林大鈞及法官許
    雅婷參與審理（見原審訴緝卷第67頁）；惟依原判決之記載
    ，其參與判決之法官則為審判長法官潘政宏、法官陳品潔及
    法官許雅婷（見原審訴緝卷第89頁），經原審於109年12月1
    4日更正判決所載陪席法官「陳品潔」為「林大鈞」 ，則原
    判決組織並無不合法，合先敘明。　　
二、證據能力
　　按被告以外之人於審判外之言詞或書面陳述，除法律有規定
    者外，不得作為證據；又被告以外之人於審判外之陳述，雖
    不符合同法第159 條之1 至第159 條之4 之規定，但經當事
    人於審判程序同意作為證據，法院審酌該言詞陳述或書面陳
    述作成時之情況，認為適當者，亦得為證據。當事人、代理
    人或辯護人於法院調查證據時，知有第159 條第1 項不得為
    證據之情形，而未於言詞辯論終結前聲明異議者，視為有前
    項之同意。刑事訴訟法第159 條第1 項及第159 條之5 分別
    定有明文。本案當事人就下述被告以外之人於審判外之供述
    之證據能力，於準備程序均同意有證據能力（見本院卷第12
    1至123頁），復於本院言詞辯論終結前，未曾爭執其證據能
    力或聲明異議，本院審酌該等證據作成時情況，並無違法取
    證瑕疵，認以之作為證據為適當，依刑事訴訟法第159 條之
    5 之規定，有證據能力。至於本院引用認定本案犯罪事實之
    非供述證據部分，並無證據證明係公務員違背法定程序所取
    得，亦查無顯不可信或不得作為證據之情形，且經本院於審
    判期日依法進行證據之調查、辯論，被告於訴訟上之程序權
    即已受保障，均應有證據能力。
貳、本院認定犯罪事實之證據及理由
一、被告劉長憲等五人上訴意旨均以否認有妨害告訴人自由，原
    審認定與事實不符合云云。經查：
  ㈠被告鄭元凱駕車阻擋告訴人離去之認定
　⒈證人即告訴人陳宏緯於偵查中證述：我到停車場要離開的時
    候，劉長憲和他的朋友蠻多人跟在我後面，我跟呂紹遠到停
    車場的時候，當時陳征瑋在車上，他是司機，當時我要上車
    ，劉長憲的友人一位胖胖的男子跟我說「我老闆有話跟你說
    」，然後我對他說，我有請律師，有什麼話跟律師說，當時
    有一輛藍色的三菱擋在我們車子的前面等語（見偵18717卷
    第66頁反面），復於原審審理時證稱：「我到桃園地檢署 
    開完庭準備要走了，在場被告就跟在我後面，當時我要上 
    車，我記得有2個人跟我說他老闆要跟我講事情，因為那時 
    候總共有7、8個人，當時有一台車插在我們的前面」、「因
     為對方把車擋在我們車前面，我們已經走不掉了」等語（
    見原審訴字卷一第295頁、第301頁）。
　⒉證人即告訴人呂紹遠於偵查中證述：當天我是陪陳宏緯去開
    庭，可是我沒有陪他去開庭，我在車上等他，陳宏緯開完庭
    之後下來，就看到有一大群人跟著陳宏緯下來，我就下車 
    了，我當時看到陳宏緯跟對方一直在講話，我有聽到對方 
    對陳宏緯說「我老闆找你，跟我們走一趟」，陳宏緯跟對 
    方說「有什麼事情就跟我律師講」，我叫陳宏緯快點上車 
    ，結果陳宏緯上車後，有一輛藍色的三菱汽車擋在我們車 
    子的正前面等語（見偵18717卷第67頁反面），復於原審審
    理時證述：「那天是陪陳宏緯來開庭，我們從地檢出來，我
     們上車以後，然後他們就把我們攔下來，然後一台車插在 
    我們前面」、「 （問：一台車先插在你們前面？）沒有，
    是我們先上車，然後他們跟著陳宏緯，我們已經在車上了」
    等語（見原審訴字卷一第304頁）。　　
　⒊證人即被害人陳軍滕於偵查中證稱：「我與陳宏緯上來開庭
    ，陳宏緯開完庭後，我當時看到很多人跟在陳宏緯後面，到
    了一樓要到後面停車場的時候，發現後面那群人是要找陳宏
    緯的，當時我有打電話給呂紹遠說有人要找麻煩，因為他在
    車上等，當我走到我的車白色賓士旁邊時，呂紹遠也有下車
    ，我上駕駛座準備要開車的時候，陳宏緯坐在我後面，呂紹
    遠坐副駕駛座後面，當時副駕駛座沒有人坐，陳宏緯沒辦法
    關門，因為他們把車門壓住，因為當時現場很混亂，我不知
    道是誰壓的，當時有一台藍色的三菱的自小客車擋在我車前
    方」等語（見偵18717卷第68頁反面），復於原審審理時證
    述：「那天我和呂紹遠跟我朋友陳宏緯去開庭，主要是 陳
    宏緯開庭，後來我朋友陳宏緯開完庭要走的時候，我們 要
    上車，因為車是我開的，陳宏緯上副駕駛座後面，我們 要
    出去的時候，前面就有一台車擋著我們不讓我們出去」、「
    （問：你方稱案發當天你有看到一台藍色自小客車擋在 你
    車子的前面，你步出地檢署大門時，你就看到你的車子 被
    那台藍色車子擋住？）沒有，是我們上車之後，車子才 馬
    上開過來的」、「（問：當時他們車子停在你前方時，你 
    還有無辦法駕車離開？）因為他擋到我的車，我有一度想 
    開出去，但是完全沒辦法開出去，他就直接在我前面」等語
    （見原審訴字卷一第312-313頁、第315頁）。
　⒋桃園地檢停車場之勘驗筆錄及翻拍照片
　　檢察官勘驗桃園地檢停車場錄影光碟顯示：16時21分15秒許
    一群人從地檢署後門離開；16時21分23秒許一台深藍色的自
    小客車開到白色的車前面；16時21分43秒許白色車子欲駛 
    離，遭深藍色自小客車擋住等情（見偵18717卷第99頁反面
    ），復經原審勘驗結果如下：畫面右上方顯示時間16:21 :0
    1至16:21:12，建築物内陸續走出7人，而甲車在建築物 内
    有人走出時即緩慢前駛至2片木造圍籬中間暫停。畫面右 上
    方顯示時間16:21:13至16:21:27，建築物陸續走出之前6 人
    走至木造圍籬右側，甲車即續往前開至木造圍籬右側停 放
    之白色車輛（下稱乙車）前方後靜止。畫面右上方顯示 時
    間16:21:28至16:21:36，多人在木造圍籬右側之乙車附 近
    移動。畫面右上方顯示時間16:21:37至16:21:47，乙車 略
    倒車後前進，未見在乙車前方之甲車有所移動等情（見原審
    訴字卷一第155至156頁），復有監視器畫面翻拍照片12張在
    卷可查（見原審卷一第174至179頁）。
　⒌被告部分自白 
　　被告劉長憲於偵查中證稱：開完庭後，出了桃園地檢署的門
    口，我看到陳宏緯等人要上車，我請紀昱維跟陳宏緯說先不
    要走，要談一下官司的事情等語（見偵18717卷第99頁反面
    ）；被告紀昱維於警詢時供稱「劉長憲開完庭後，我們三人
    一同離開時，劉長憲指示我去找陳宏緯說有債務問題要找他
    討論，所以到了停車場後，我先一人走去找陳宏緯，並告 
    知劉長憲有債務問題想找他討論」等語（見偵18717卷第9頁
    反面）；被告鄭元凱於警詢時供稱：當時他們開完庭出來，
    我要把車開過去接他們，然後我就看到劉長憲他們跟人別人
    起衝突，我就趕快把車子開過去等語（見偵18717卷第14頁
    反面）。
　⒍依上開告訴人及被害人於偵查及原審審理時均證述，告訴人
    陳宏緯等人於桃園地檢署開完庭步出建築物後，遭被告紀昱
    維要求一同與被告劉長憲商討債務遭拒後，被告鄭元凱即駕
    駛甲車停放在乙車車前阻止告訴人等離開乙節，復與桃園地
    檢停車場之勘驗筆錄及翻拍照片所示情節相符，並有被告紀
    昱維、鄭元凱部分供述內容一致，有補強證據可資佐證告訴
    人供述證據之可信性，堪以採信為真實。
　㈡被告劉長憲等人將告訴人陳宏緯強拉下車剝奪行動自由未遂
    之認定  
　⒈證人即告訴人陳宏緯於偵查中證述：「我當時已經坐在車左
    後座了，我要關門時，那個胖胖的男子不給我關，我一直 
    要關，他一直不給我關，一直要我跟他談，劉長憲就跟那 
    個胖胖的男子說『跟他說那麼多幹嘛』，之後該名胖胖的男子
    拉我的腳，還其他兩個我不認識的男子，一個拉我的手 ，
    另外一人的人我不記得，因為當時很混亂，當時我被拉 下
    車後，該名胖胖的男子和他的朋友要把我拉上他們的車 ，
    呂紹遠當時有喊法警，後面法警有出來看，劉長憲等人 就
    離開了」、「我印象是該名胖胖的男子打我，還有其他 人
    打我，但我不認識他們」等語（見偵18717卷第66頁反面至6
    7頁），復於原審審理時證稱：「（問：是誰要把你拉 下車
    ？）( 證人以手指在場被告表示）紀昱維、劉長憲，劉長憲
    沒有拉，劉長憲說『跟他說那麼多幹嘛』，然後在旁邊叫他們
    拉」「（問：是否記得傷勢如何造成的？）就拉扯，硬強拉
    我上車，我一反抗，就受傷了）」、「（問：當天除了你說
    有紀昱維在抵住你的車門不讓你離開之外，你說劉長憲在旁
    邊有講『把他拉走，跟他講那麼多幹嘛』之外，其他在場被告
    在做什麼？）就一起拉我，一起把我拉上車，因為他車子停
    在我們前面」等語（見原審訴字卷一第296頁、第300頁）。
　⒉證人即告訴人呂紹遠於偵查中證述：「當時陳宏緯做車左後
    方的位置，當時我是坐車右後方，副駕駛座的後面，對方按
    著門不讓我們關門，當時他們蠻多人一起強行將陳宏緯拉下
    車，我記得有一個胖胖的男子」等語（見偵18717卷第67頁
    反面），復於原審審理時證述：「我記得有一個壯壯的，應
     該是紀昱維不給陳宏緯關門，說什麼『我們老闆找你，跟 
    我們走一趟』，陳宏緯有反抗，要把車門關上」、「中間 有
    蠻多拉扯的，本來陳宏緯是要被他們拉上車，是我跟另 一
    個一直在跟他們拉扯」、「（問：我的意思是，紀昱維 跟
    陳宏緯第一時間發生擋車門不讓他走的肢體衝突時，其 他
    的被告在做什麼？）後面陳宏緯被這個朋友拉下車以後 ，
    其他人就一起要把陳宏緯推上他們的車」等語（見原審訴字
    卷一第304頁、第307頁）。　　
　⒊證人即被害人陳軍滕於偵查中證稱：「當時我看到呂紹遠上
    車把車門關起來，但呂紹遠的車門有被打開，我看到有一個
    人將呂紹遠拉出車外，該人是用環抱的方式將呂紹遠拉出來
    車外，這時陳宏緯應該也被拉下車了，我看到他被拉下車 
    之後，我就下車，因為陳宏緯差點被押到那台藍色的車，我
     就上前將陳宏緯拉回來，我不記得是誰拉陳宏緯，因為當
    時他們有7、8個人，現場很混亂，後來我就喊法警，後面也
     有人喊法警，法警出來之後，他們人才走掉」等語（見偵1
    8717卷第68頁反面至69頁），復於原審審理時證述：「後來
    就有人硬要把陳宏緯拉下車，要拉到我前面那台車，我才趕
    快下車」、「（問：你除了看到壓住陳宏緯車門的人之外，
    其他對方的人有做什麼舉動？）他們就硬拉、硬扯，就要拉
    上車就對了，他們就硬要把陳宏緯帶走，他們一直說帶走。
    」等語（見原審訴字卷一第312頁、第315頁）。
　⒋原審勘驗筆錄及翻拍照片
　⑴原審勘驗「F L T 0 0 0 0 0 . m p 4 」檔案顯示：一身 著
    白色短袖上衣、深色長褲男子（下稱乙男《即告訴人陳宏緯》
    ）呈蹲坐姿，雙臂遭一身著黑色上衣、牛仔短褲之男 子（
    下稱丙男《即被告石偉辰》）自後架住，一背對鏡頭 ，身著
    白色上衣、白色短褲之男子 （下稱丁男）原抓著乙 男《即
    告訴人陳宏緯》左手，丁男放手離開乙男朝晝面右側走，旋
    為丙男《即被告石偉辰》往上架起身，丙男《即被告石偉辰》隨
    之抱住乙男《即告訴人陳宏緯》欲往畫面左側方向移動，乙男
    《即告訴人陳宏緯》身體呈下蹲姿勢，此時可見乙男《即告訴
    人陳宏緯》右側有一身著黑色短袖上衣、墨綠色及膝褲男子
    （下稱戊男《即被告紀昱維》）雙手托住乙男《即告訴人陳宏
    緯》手臂。丁男及另一身著白色短袖 （前肩至背面為紅色）
    上衣、深色長褲之男子（下稱己男《即被告卓秉洋》）見狀上
    前至乙男《即告訴人陳宏緯》處
　　。 
　⑵上述所載情形發生時，C車車尾尚站立一身著黑色上衣、黑 
    色短褲之男子（下稱庚男《即被告鄭元凱》），可見庚男《即
    被告鄭元凱》右手原持有一長形物，隨即垂下；C車右 側尚
    可見有2男子，一身著淺色上衣（下稱辛男《即被告劉長憲》
    ）、一身著黑色上衣、頭戴黑色棒頭帽(下稱壬男） 【辛男
    、壬男頭、肩部以下均為C車車體遮住，未能清楚辨 識衣著
    】，有原審勘驗筆錄及翻拍照片11幀在卷可按（見原審訴字
    卷第153至154頁、163至173頁），對照被告鄭元凱、石偉辰
    、劉長憲所述（見原審訴字卷第154至155頁）及偵查卷所附
    路過民眾所拍攝照片（見偵18717卷第41頁），勘驗筆錄上
    開男子身分已臻明確。
　⒌告訴人陳宏緯、呂紹遠之傷勢診斷證明書 
　　告訴人陳宏緯與呂紹遠因被告紀昱維等人發生拉扯，而分別
    受有「右上臂挫擦傷，左手前臂挫傷，右腹挫擦傷，左膝瘀
     挫傷，背部挫擦傷」、「右手肘挫擦傷，右手臂挫擦傷，
    左 手臂瘀青」等傷害，於107年6月21日急診就診，有天成
    醫療社團法人天晟醫院診斷明書各一份在卷足參（見偵1871
    7卷第42至43頁）。   　
　⒍依上開告訴人及被害人於偵查及原審審理時均證述，告訴人
    陳宏緯遭被告等人強拉下車，被告等人先後上前合力欲以強
    拉之方式，將告訴人陳宏緯押至甲車內，以剝奪陳宏緯之行
    動自由，拉扯中告訴人有受傷，而被害人陳軍縢見狀呼叫引
    起來桃園地檢署法警之注意走出查看，被告等人始離開乙節
    ，復與原審勘驗筆錄及翻拍照片、路過民眾所拍攝照片及診
    斷證明書所示情節相符，有補強證據可資佐證告訴人供述證
    據之可信性，堪以採信為真實 。　
　㈢被告等人所辯不足採信之理由
　⒈被告鄭元凱並無駕車阻止告訴人離開云云
　⑴原審勘驗桃園地檢署停車場監視器光碟結果，被告鄭元凱駕
    駛之甲車在同案被告劉長憲、紀昱維、卓秉洋、石偉辰步出
    桃園地檢署前，原在桃園地檢署停車場某處暫停，見有人步
    出桃園地檢署後，即緩慢駛至乙車前方停車。又乙車在甲車
    已暫停在其前方時，曾略倒車後前進，但未見甲車因此而移
    送其車輛，此際有人走近乙車，乙車駕駛座側車門似有開啟
    ，有上開勘驗筆錄在卷可參（見原審訴字卷一第155 至156 
    頁）。告訴人等人在步出桃園地檢署後，確係被告劉長憲遣
    被告紀昱維欲攔下告訴人陳宏緯，此有被告劉長憲於偵查中
    之證述，互核被告紀昱維之供述情節相符，復有告訴人  陳
    宏緯指訴在卷（見偵18717卷第66頁反面；原審訴字卷一第2
    95 頁），是在告訴人陳宏緯無意並拒絕與同案被告劉長憲
    商談，而欲乘坐陳軍縢駕駛之乙車離開桃園地檢署時，被告
    等人以甲車阻擋，確實符合渠等目的。且參諸甲車停放位置
    左側並無車輛停放，被告鄭元凱斯時若僅欲駕駛甲車搭載開
    完庭之同案被告劉長憲等人離開，本可停放在不阻擋其他車
    輛之位置，更遑論乙車略倒車再前進欲駛離桃園地檢署停車
    場時，被告鄭元凱仍在甲車上，被告等人若無阻擋陳宏緯離
    去之意思，被告鄭元凱僅需稍移甲車位置即可，而陳宏緯既
    無意留下與同案被告劉長憲商談，倘能順利離去，殊無逗留
    原地之可能，被告等人辯稱並無妨害陳宏緯等人駕車離開，
    洵非可採。
　⑵本案另錄得之案發過程雖僅2 秒，然已攝得被告石偉辰、紀
    昱維強行將陳宏緯帶往甲車所在位置，陳宏緯不願同往乃以
    蹲坐姿抵抗之情（見原審訴字卷一第153 至154 頁、第163
    至173 頁），且綜合卷附手機翻拍照片中陳宏緯及被告石偉
    辰、紀昱維位置觀之（見偵卷第41頁），更見陳宏緯應係一
    路遭被告石偉辰、紀昱維強行帶往甲車所在位置，是同案被
    告劉長憲指示被告紀昱維以言語要求陳宏緯留下與劉長憲商
    談遭拒後，先以甲車阻擋陳宏緯等人離開，再以強拉之強暴
    方式，欲將陳宏緯押至甲車內，以剝奪陳宏緯之行動自由，
    至為明灼，被告等人猶空言辯稱無強押陳宏緯上車之剝奪他
    人行動自由之意思，顯與事實不符，難以採信。　
　⒉勘驗內容所示之抱住告訴人過程是被告等正當防衛云云　
　　證人呂紹遠於偵查中及原審審理時均證稱：西瓜刀是我所有
    ，本放置於乙車副駕駛座下方等語在卷（見偵18717卷第67
    頁反面至第68頁；原審訴字卷一第310至311 頁），是被告
    紀昱維於警詢時辯稱：我去找陳宏緯告知劉長憲有債務問題
    找他討論，當時陳宏緯以徒手方式推了我一下，我當下生氣
    也徒手推回去，陳宏緯就跑到車上拿出西瓜刀，我見狀趕緊
    衝上去要搶刀，所以將陳宏緯整個人拖出車外，陳宏緯跌倒
    在地，西瓜刀也掉落在地，呂紹遠也要過去拿西瓜刀，我再
    把呂紹遠也拉出車外，不讓他拿西瓜刀，石偉辰幫我一起把
    陳宏緯拉開遠離西瓜刀掉落位置，最後是劉長憲把西瓜刀撿
    起來叫石偉辰拿去旁邊丟掉，陳宏緯在這過程中有反抗想要
    把刀撿起來，所以我們有互相拉扯云云（見偵18717卷第9 
    頁反面）；被告卓秉洋於偵查中供稱：我看到紀昱維與人發
    生衝突，並與對方拉扯，後來與紀昱維拉扯之人就去車上拿
    西瓜刀，我與劉長憲、鄭元凱、石偉辰去勸阻，我記得有人
    把丟在地上的西瓜刀撿起來丟在旁邊云云（見偵18717卷第9
    8頁）；被告石偉辰則於偵查中稱：開完庭我們本來要離開
    ，我走在最後面，看到劉長憲及紀昱維上前跟另一名男子講
    話，當時該名男子已經坐在駕駛座後座，車門還沒有關，突
    然該名男子推紀昱維，且下車徒手打紀昱維，我跟卓秉洋就
    上前把那名男子與紀昱維拉開，此時對方車上還有2 名男子
    從車中衝出來，還有一個人拿西瓜刀，那名拿西瓜刀的人好
    像不是推紀昱維的那名男子，我現在不確定云云（見偵1871
    7卷第123 頁）；另被告劉長憲則供稱：不知道紀昱維與對
    方說了什麼，並與對方發生推擠，後來紀昱維有將對方從車
    上拉出來，我看到有一把西瓜刀從車子後座掉出來，因為陳
    宏緯準備要拿出該西瓜刀，西瓜刀掉在地上，由鄭元凱撿起
    ，後來我們與對方牽制抱住云云（見偵18717卷第99頁）。
    綜合上開所述就西瓜刀究係何人先自乙車取出，依被告等人
    之說法已有出入，證人呂紹遠則始終指稱：是劉長憲把我拖
    下車時，將西瓜刀取出交給另一年輕人等語（見偵18717卷
    第67頁反面；原審訴字卷一第308 至309 頁），是在別無其
    他積極事證可佐之情況下，何者屬實，尚非無疑，蓋無論係
    陳宏緯、呂紹遠、陳軍縢欲駕車離開遇阻，而取出車內之西
    瓜刀嚇阻，仍遭被告等人以人數之優勢奪去西瓜刀，抑或被
    告等人在強行將陳宏緯帶離乙車時，突見乙車內藏有武器，
    為免遭以武器抵禦而取走西瓜刀，在斯時情境下，均未悖情
    理。惟上開勘驗筆錄及翻拍照片（見原審訴字卷一第171頁
    ）所示，被告鄭元凱手持西瓜刀立於乙車車尾處時，告訴人
    陳宏緯已遭被告石偉辰、紀昱維強行帶往甲車，此時既未見
    其他人有搶奪西瓜刀之情，益徵被告等人控制陳宏緯，並將
    之押往甲車之目的，絕非為排除現在不法之侵害所為必要防
    衛行為，被告等人一再執此為辯，無非卸責之詞，殊難為有
    利渠等之認定。
　⒊被告等人並無在桃檢停車場預謀妨害告訴人自由之情云云　
　　被告等人雖辯稱並無攜帶任何兇器在車內，並無預謀妨害告
    訴人行動自由之犯意云云，惟本案案發地點固為桃園地檢署
    之停車場，惟此場所並非絕無可能被擇為剝奪他人行動自由
    之犯案地點，毋寧因訟爭之故，在法院、檢察署等機關外，
    更能輕易鎖定目標所在，是犯罪地點發生在法院、檢察署等
    機關外，實非罕見，況本案係因陳軍縢在停車場大聲呼喊，
    引來法警之注意，被告等人始未再強行將陳宏緯押上甲車，
    已據證人陳宏緯、呂紹遠、陳軍縢在原審審理時證述明確（
    參原審訴字卷一第302頁、第304 頁、第313 頁），被告劉
    長憲及被告紀昱維於警詢亦分別供陳：「之後因為法警出來
    查看，我們就離開現場」、「我當下聽到有人大喊警察，所
    以雙方就各自上車離開現場」等語（見偵18717卷第5 頁反
    面、第9 頁反面），由此非但可見被告等人於桃園地檢署停
    車場之公共場所，遂行剝奪他人行動自由之舉，行為乖張，
    視法治於無物，且依在場人數優勢強拉告訴人，顯無從因犯
    案地點為桃園地檢署停車場或未攜帶兇器，即逕推認被告等
    人必無妨害自由之主觀犯意。 
　㈣綜上，本件事證已臻明確，被告等人上開所辯均無足採，被
    告等人妨害自由之犯行，均堪認定。
二、論罪科刑
  ㈠無庸新舊法比較
　　按刑法第2 條第1 項規定「行為後法律有變更者，適用行為
    時之法律。但行為後之法律有利於行為人者，適用最有利於
    行為人之法律」，係規範行為後法律變更所生新舊法比較適
    用之準據法；該條規定所稱「行為後法律有變更者」，包括
    犯罪構成要件有擴張、減縮，或法定刑度有變更等情形。故
    行為後應適用之法律有上述變更之情形者，法院應綜合其全
    部罪刑之結果而為比較適用。惟若新、舊法之條文內容雖有
    所修正，然其修正內容與罪刑無關，僅為文字、文義之修正
    、條次之移列，或將原有實務見解及法理明文化等無關有利
    或不利於行為人之情形，則非屬上揭所稱之法律有變更，亦
    不生新舊法比較之問題，而應依一般法律適用原則，逕行適
    用裁判時法。故行為後法律若有修正，不論是否涉及前揭法
    律變更，抑或僅係無關行為人有利或不利事項之修正，法院
    應綜合法律修正之具體內容，於理由內說明有無刑法第2 條
    第1 項所規定「行為後法律有變更」之情形及應適用之法律
    ，始屬適法。查被告紀昱維、鄭元凱、卓秉洋、石偉辰4 人
    行為後，刑法第302 條第1 項雖於108 年12月25日公布修正
    ，於同年月27日施行，惟該次修正僅將該罪之罰金法定刑修
    正為「9 千元以下罰金」，與修正前罰金之法定刑「3 百元
    以下罰金」依刑法施行法第1 條之1 第2 項前段規定就所定
    數額提高為30倍之法定罰金刑，並無差異，是該罪之法定刑
    度修正前、後，實質上確無不同，自不生新舊法比較之問題
    ，應逕適用裁判時法，合先說明。
  ㈡查被告劉長憲、紀昱維、鄭元凱、卓秉洋、石偉辰於上開時
    、地，以言詞要求陳宏緯留下與被告劉長憲商談不成，以甲
    車阻擋陳宏緯及其友人呂紹遠、陳軍縢同乘乙車離開，同時
    以前開強暴或在場助勢之方式欲強押陳宏緯上甲車載離現場
    以剝奪其行動自由，然因陳軍縢大聲呼喊，引來法警之注意
    ，致被告等人未能將陳宏緯押離現場，其等雖已著手剝奪陳
    宏緯之行動自由行為之實行，惟未生剝奪行動自由之結果，
    其等犯罪尚屬未遂。是核被告劉長憲、紀昱維、鄭元凱、卓
    秉洋、石偉辰所為，均係犯刑法第302 條第3 項、第1 項之
    剝奪他人行動自由未遂罪。
  ㈢起訴法條與本院認定不同之理由 
　　按刑法第302 條之妨害自由罪，係妨害他人自由之概括規定
    ，如以使人行無義務之事，或妨害人行使權利為目的，而其
    強暴、脅迫復已達於剝奪人行動自由之程度，即只成立本罪
    ，不應再依同法第304 條論處。又刑法第302 條第1 項之妨
    害自由罪，原以強暴、脅迫等非法方法為其構成要件，故於
    實施妨害自由之行為時，縱有以強押或毆打之方式使被害人
    行無義務之事，或因而致被害人受有普通傷害之情形者，除
    行為人主觀上另有傷害或強制之犯罪故意外，應僅論以刑法
    第302 條第1 項妨害自由一罪，無復論以刑法第277 條第1
    項、第304 條之罪之餘地。查本件被告等人在要求陳宏緯留
    下與被告劉長憲商談不成後，即思將陳宏緯強押上甲車帶離
    現場剝奪其行動自由，其間以甲車阻擋陳宏緯及其友人   
    呂紹遠、陳軍縢同乘乙車離開，並以拖抱、拉扯等強暴方式
    強押陳宏緯上甲車，並以同方式或在場助勢阻擋陳宏緯友人
    呂紹遠救援，陳宏緯、呂紹遠雖分別受有如事實欄所載傷勢
    ，觀之其等傷勢大抵皆為四肢之挫擦傷、瘀挫傷等，且酌以
    證人陳宏緯原審審理時所證：我的傷勢是對方硬拉我上車，
    我一反抗，就受傷了等語（見原審訴字卷一第296 頁），證
    人呂紹遠證述：因為他們也沒有說要打我們，中間可能有肢
    體衝突，就是拉扯、推擠，他要拉，我不讓他拉的那種傷等
    情（見原審訴字卷一第309 頁），可見被告等人妨害人行使
    離去權利及致陳宏緯、呂紹遠受有前揭各該傷勢，均應視為
    被告等人共同剝奪他人行動自由之部分行為，不另論罪。公
    訴意旨認被告尚應另構成刑法第304 條第1 項之強制罪及同
    法第277 條第1 項之傷害罪，容有未洽。
  ㈣共犯關係
　　被告劉長憲、紀昱維、鄭元凱、卓秉洋、石偉辰就上揭犯行
    ，有犯意聯絡及行為分擔，應論以共同正犯。
  ㈤未遂減刑之適用
　⒈障礙未遂與中止未遂之區別
　　按「已著手於犯罪行為之實行，而因己意中止或防止其結果
    之發生者，減輕或免除其刑。結果之不發生，非防止行為所
    致，而行為人已盡力為防止行為者，亦同。」刑法第27條第
    1 項定有明文。此即中止未遂（中止犯）及準中止未遂（準
    中止犯）之規定。所謂「因己意」，僅須出於行為人自願之
    意思，而非受外界足以形成障礙之事由或行為人誤以為存在
    之外界障礙事由之影響，即足當之，至於動機是否具有倫理
    性、道德性，則非所問，故未遂犯係因被害人之求饒而自主
    放棄犯罪行為之實行或為防止其結果發生之行為者，亦應屬
    中止未遂。簡言之，著手於犯罪行為之實行後，「縱使得以
    遂行，卻不欲遂行」、「縱使欲遂行，卻不得遂行」，前者
    為「因己意」中止，後者為「非因己意」中止，乃屬判斷中
    止未遂、障礙未遂區別之基本標準。進言之，中止未遂、障
    礙未遂之區別，係以行為人是否出於「自主動機」之決定而
    放棄犯行以斷。所謂「自主動機」，係指行為人係基於純然
    自律性之自主決定，而非受到其他外在強迫性因素、壓力或
    阻礙，而在無法抗拒之下放棄其行為。例如行為人在行竊過
    程中，如因聽聞警車巡邏而被迫放棄，此時行為人放棄行竊
    之原因，並非出於其內在自律性之自主動機決定，而係因「
    警車巡邏」一事已對其形成一種外在強迫性之壓力，致其有
    不得不放棄犯行之壓力，此時即非中止未遂，而係普通障礙
    未遂。
　⒉本案屬障礙未遂減刑
　　被告等人當時已著手對陳宏緯實施剝奪行動自由之行為，但
    在陳宏緯尚未完全置於被告等人實力支配下而既遂之前，即
    因陳軍縢大聲呼喊，引來法警之注意而未遂，顯見被告等人
    未能將陳宏緯拉上甲車押離現場置於渠等實力支配下之原  
    因，並非渠等「出於自願」或「出於己意」而放棄實施犯行
    ，核屬障礙未遂，均應依刑法第25條第2 項之規定，按既遂
    犯之刑度予以減輕。
　㈥不予累犯加重之理由
　　查被告劉長憲前因不能安全駕駛致交通危險罪，經原審法院
    以104年度桃交簡字第3002號判決處有期徒刑2月確定，並於
    104年12月22日執行完畢，此有本院被告前案紀錄表在卷可
    憑，是其於有期徒刑執行完畢後5年內，再故意犯本件有期
    徒刑以上之罪，依刑法第47條第1項規定，構成累犯，惟依
    司法院釋字第775號解釋所闡釋之意旨，構成累犯者苟不分
    情節，基於累犯者有其特別惡性及對刑罰反應力薄弱之立法
    理由，一律加重最低本刑，將可能致生行為人所受之刑罰超
    過其所應負擔罪責之情而不符罪刑相當原則，故斟酌其前案
    紀錄及其他刑法第57條所列事項，認其所犯上揭前案之犯罪
    型態、罪質、犯罪情節均與本件迥異，其雖於上揭前案執行
    完畢後5年內再犯本案，然依卷內事證，尚難認其具有特別
    之惡性或對刑罰反應力特別薄弱之情形，本件尚無依刑法第
    47條第1項加重法定最低本刑之必要，爰不予加重其最低本
    刑。　
參、本院上訴駁回之理由
　㈠原審以被告5人共同犯剝奪他人行動自由未遂罪，事證明確，
    而適用刑法第28條、第302 條第1 項、第3 項、第25條第2 
    項等規定，並審酌本案係肇因於被告劉長憲與陳宏緯間之糾
    紛，被告紀昱維、鄭元凱、卓秉洋、石偉辰等人明知同案被
    告劉長憲欲強押陳宏緯至他處，仍共同犯之，行為至為不該
    ，兼衡渠等在桃園地檢署停車場內之公共場所遂行犯罪，嚴
    重危害社會秩序，被告5 人參與犯罪之分工、情節，非無輕
    重之分，暨被告等人之智識程度、素行，犯後未知坦承其非
    之態度等一切情狀，分別量處有期徒刑6月、5月、4月、4月
    、5月，並均諭知如易科罰金，以新臺幣1000元折算1日。核
    其認事用法，洵無違誤，量刑亦屬妥適。
　㈡被告5人雖上訴請求諭知無罪判決云云，而渠等上訴理由徒以
    前揭情詞否認犯行，並無可採，業經本判決詳予說明如前，
    是被告5人上訴意旨猶執此指摘原判決不當，即屬無據。從
    而，被告5人上訴均無理由，應予駁回。
據上論斷，應依刑事訴訟法第368條，判決如主文。
本案經檢察官施清火到庭執行職務。
中　　華　　民　　國　　110 　年　　2 　　月　　3 　　日
                  刑事第十二庭  審判長法　官  陳如玲
                                      法　官  郭惠玲   
　　　　　　　　　　　　　　　　　　  法  官  廖建瑜　
以上正本證明與原本無異。
如不服本判決，應於收受送達後20日內向本院提出上訴書狀，其
未敘述上訴之理由者並得於提起上訴後20日內向本院補提理由書
（均須按他造當事人之人數附繕本）「切勿逕送上級法院」。
                                      書記官　邵佩均　　
中　　華　　民　　國　　110 　年　　2 　　月　　3 　　日